ACORDAO-COMPLETO-2391486

ACÓRDÃO 1075/2020 ATA 4/2020 - SEGUNDA CÂMARA

VISTOS, relatados e discutidos estes autos de recurso de recurso de reconsideração interposto pela Empresa Brasileira de Correios e Telégrafos contra o Acórdão 2114/2019-TCU-Segunda Câmara, por meio do qual foram julgadas as contas do Sr. Sérgio Moura regulares com ressalva, nos termos do art. 16, inciso II, da Lei 8.443/1992, dando-lhe quitação. 
ACORDAM os Ministros do Tribunal de Contas da União, reunidos em sessão da 2ª Câmara, ante as razões expostas pelo Relator, em:
9.1. conhecer do presente recurso de reconsideração, com fundamento no arts. 32, inciso I, e 33 da Lei nº 8.443/1992, c/c o artigo 285 do Regimento Interno do TCU, para, no mérito, negar-lhe provimento, mantendo-se o inteiro teor do acórdão recorrido;
9.2 dar ciência da presente deliberação à recorrente e ao responsável, informando-os que o relatório e o voto que a fundamentam podem ser acessados por meio do endereço eletrônico www.tcu.gov.br/acórdãos.

Recurso de reconsideração contra decisão que julgou as contas da recorrente regulares com ressalva, dando-se lhe quitação em razão de crime praticado por terceiros alheios ao quadro de pessoal - diferença de numerário, a menor, no caixa retaguarda (CRE).

Segunda Câmara

Empresa Brasileira de Correios e Telégrafos - ECT

3. Recorrente: Empresa Brasileira de Correios e Telégrafos - ECT

13.1. Ministros presentes: Ana Arraes (Presidente), Aroldo Cedraz e Raimundo Carreiro (Relator).
13.2. Ministro-Substituto convocado: Augusto Sherman Cavalcanti.
13.3. Ministro-Substituto presente: André Luís de Carvalho.

RAIMUNDO CARREIRO

Versam os autos sobre recurso de reconsideração interposto pela Empresa Brasileira de Correios e Telégrafos contra o Acórdão 2114/2019-TCU-Segunda Câmara (peça 20) , relatora Ministra Ana Arraes, cujos termos foram lavrados da seguinte forma:
 (...) 
Os ministros do Tribunal de Contas da União, reunidos em sessão de 2ª Câmara, ACORDAM, por unanimidade, de acordo com os pareceres emitidos nos autos e nos termos do art. 143, I, "a", do Regimento Interno, em acatar as alegações de defesa do Sr. Sérgio Moura; em julgar suas contas regulares com ressalva, nos termos do art. 16, II, da Lei 8.443/1992, dando-se lhe quitação; e em dar ciência do presente acórdão à Empresa Brasileira de Correios e Telégrafos - ECT e ao responsável.  
1.1. Classe de Assunto: II.
1.2. Responsável: Sergio Moura (CPF XXX.999.633-XX) .
1.3. Unidade: Empresa Brasileira de Correios e Telégrafos.
1.4. Relatora: ministra Ana Arraes.
1.5. Representante do Ministério Público: Procurador Sergio Ricardo Costa Caribé.
1.6. Unidade Técnica: Secretaria de Controle Externo de Tomada de Contas Especial (SecexTCE) .
1.7. Representação legal: Mariana Pereira Gonçalo de Sousa (OAB-MA 11.280) e outros, representando Sergio Moura. 
1.8. Determinações/Recomendações/Orientações: não há.
2.	Diante das razões dos recursos, a Secretaria de Recursos (Serur) , que já havia concluído pela admissibilidade do apelo (peças 29 e 30) , exarou entendimento uniforme nos seguintes termos (peças 37 e 38) :
HISTÓRICO
2.	Trata-se de tomada de contas especial instaurada pela Empresa Brasileira de Correios e Telégrafos - ECT em desfavor de Sérgio Moura, gerente da agência de correios (AC) de São Bernardo/MA, em razão de diferença de numerário, a menor, no caixa retaguarda (CRE) da referida agência. 
2.1.	A diferença decorreu de assalto realizado em 26/1/2017, tendo sido subtraída a quantia de R$ 131.530,47, conforme Boletim de Ocorrência juntado aos autos (peça 4, p. 6) . A imputação de responsabilidade ao empregado teria se dado em razão dele ter deixado o cofre com fechadura eletrônica de retardo sem programação de bloqueio, contrariando normas de segurança contidas no MANSEG, Mód. 4, Cap. 3, item 2.1, subitens 2.1.3. e 2.1.3.1.
2.2.	Após desenvolvimento do processo, esta Corte de Contas entendeu que não houve responsabilidade do empregado a justificar sua apenação e, portanto, acatou suas alegações de defesa julgando suas contas regulares com ressalva.
2.3.	Neste momento, o recorrente, ECT, insurge-se contra a deliberação previamente descrita.
EXAME DE ADMISSIBILIDADE
3.	Reitera-se o exame de admissibilidade contido nas peças 29-30, que propôs a suspensão dos efeitos do caput do acórdão recorrido e acatado pelo Ministro Relator Raimundo Carreiro (despacho de peça 32) . 
EXAME DE MÉRITO
4.	Delimitação
4.1.	Constitui objeto do presente recurso definir se há responsabilidade do empregado da ECT pela subtração do numerário da agência de São Bernardo/MA decorrente do assalto.
5.	Da responsabilização do empregado da ECT. 
5.1.	Defende-se no recurso que a conduta do empregado consistente no "deixar de efetuar o bloqueio do cofre (...) foi fator determinante e crucial para a ocorrência do roubo, uma vez que, facilitou a subtração do numerário dos Correios pelos assaltantes, no valor de R$ 131.530,47", dessa forma e por esse ato omissivo o empregado da ECT deve ser responsabilizado e condenado ao ressarcimento.
5.2.	Argumenta que:
	a) o próprio TCU reconheceu que a conduta foi negligente "ao não observar as regras de segurança básicas, constantes dos Manuais da ECT," o que facilitou e (ou) contribuiu para a ação criminosa, portanto, agiu com culpa;
	b) "restou devidamente demonstrado que o Sr. Sérgio Moura descumpriu as normas de segurança interna estabelecidas pelo MANPES, quais sejam: Mód. 46, Cap. 002, item 3, subitem 3.1, alínea "y", MANSEG: Mód. 4, Cap. 3, item 2, subitem 2.1.1.1; e MANPES Mód. 46, Cap. 002, item 5, subitem 5.6, e Mód. 46, Cap. 2, item 2, subitem 2.1 alíneas "b", "s" e "w", além do Mód 46, Cap. 002, item 3, subitem 3.1, alínea "y" dando, assim, ensejo ao dano ao erário";
	c) nos termos do art. 186, Código Civil e do Acórdão 1610/2019-TCU-Plenário, que decidiu que para responsabilização perante esta Corte basta "a ocorrência de culpa stricto sensu, em qualquer uma de suas modalidades (imprudência, imperícia e negligência) " deve o empregado ser responsabilidade pois a sua omissão contribuiu para o prejuízo causado.
Análise:
5.3.	Em apertada síntese, exige-se para a caracterização da responsabilidade subjetiva do agente nesta Corte de Contas todos os elementos típicos da irregularidade (fato punível e culpável) . 
5.4.	Para que o fato seja punível, devem estar caracterizados os seguintes pressupostos: (a) identificação do fato punível e qualificação do agente; (b) conduta comissiva ou omissiva e antijurídica, perfeitamente individualizada; (c) resultado, existência de dano ou infração a norma legal, regulamentar ou contratual ou, ainda, a desatendimento ou descumprimento de determinação desta Corte de Contas; (d) nexo de causalidade entre a ação e a ilicitude verificada; (e) dolo ou culpa, em sentido amplo, do agente.
5.5.	Por sua vez, a culpabilidade compõe a estrutura da irregularidade, e consiste: (a) na existência ou não de excludentes; (b) no juízo de reprovabilidade extraído da análise de como os agentes se posicionaram e contribuíram para o fato, pois não há irregularidade sem reprovação. 
5.6.	Importante mencionar que a caracterização da irregularidade em sua plenitude (identificação de todos os elementos típicos) deve preceder a defesa, em outras palavras, devem constar da citação do agente, sob pena de ofensa ao contraditório e a ampla defesa e a nulidade do decisum.
5.7.	Vale destacar que sempre há que se ter um juízo de reprovabilidade da conduta.
5.8.	Para que o fato seja punível, devem estar caracterizada a culpabilidade que compõe a estrutura da irregularidade, e consiste: (a) na existência ou não de excludentes; (b) no juízo de reprovabilidade extraído da análise de como os agentes se posicionaram e contribuíram para o fato, pois não há irregularidade sem reprovação.
5.9.	Portanto, é imprescindível avaliar o juízo de reprovabilidade, tal juízo comporta diferentes interpretações, o grau de reprovabilidade da conduta, por sua natureza, é subjetivo e refoge a objetividade dos demais elementos típicos da irregularidade. 
5.10.	Para uns, a omissão e o não bloqueio do cofre, conforme avaliado pela autoridade interna da ECT é suficiente para apenação, para outros todas as circunstâncias fáticas, aí inclusas as considerações expostas no Acórdão 2114/2019-TCU-Segunda Câmara devem ser sopesadas.
5.11.	Por certo, que olhares diversos sobre o mesmo fato, levará a conclusões divergentes. Daí o maior grau de subjetivismo na avaliação da reprovabilidade da conduta. 
5.12.	A nosso sentir, assiste razão ao decidido pelo Tribunal, data maxima venia, entende-se que as circunstâncias atenuantes envolvidas no exame são suficientes para afastar tanto o julgamento pela irregularidade como a determinação de ressarcimento. 
5.13.	Nota-se que a subtração do numerário decorreu de roubo, nos quais os empregados foram submetidos a coação irresistível mediante grave ameaça à sua integridade física. Ademais, conforme já exposto no decisum, a conduta do responsável, que teria adiantado a retirada dos recursos em 30 minutos (conforme exposto na instrução da Secex-TCE) não seria suficiente, por si só, para propiciar a diferença de numerário, a menor, no caixa retaguarda da agência.
5.14.	Também há que se considerar a inexistência de elementos que indiquem possível conluio entre o responsável e os assaltantes. Caso se identificasse o conluio, o responsável estaria sujeito às ações penais cabíveis, mas não foi o que se verificou no caso concreto. Outro ponto levantando e considerado na decisão refere-se ao fato da agência estar em pleno funcionamento e, segundo informado pelo responsável, em período de pagamento. Nesta situação, a disponibilidade de numerário torna a agência  sujeita ao ataque por terceiros, não podendo o agente vir a responder  pelo risco da atividade empresarial dos Correios.
5.15.	Por fim, e não menos importante, ainda que não exista a reprovabilidade da conduta a ensejar a apenação, deve-se levar em conta outra justificativa do acórdão que no caso de se adotar a Teoria da causalidade direta e imediata ou da causalidade adequada, não há como se estabelecer o nexo de causalidade entre a conduta do responsável e o dano ocasionado ao patrimônio da ECT, conforme justificado nos pareceres que antecederam o acórdão.
5.16.	Dessa forma, com fulcro no exposto e alinhado ao já decidido por esta Corte, entende-se que apenar o recorrente com o julgamento pela irregularidade e a consequente imposição do ressarcimento, neste caso específico, se mostra, a nosso ver, bastante rigoroso. 
5.17.	Por isso, propõe-se negar provimento ao recurso e a manutenção do julgamento pela regularidade com ressalvas.
CONCLUSÃO
6.	Das análises anteriores, conclui-se que inexiste conduta reprovável que enseje a responsabilização do empregado da ECT pela subtração do numerário da agência de São Bernardo/MA.
6.1.	Com base nessas conclusões, propõe-se negar provimento ao recurso.
PROPOSTA DE ENCAMINHAMENTO
7.	Ante o exposto, com fundamento nos arts. 32, I e 33, da Lei 8.443/92 c/c o art. 285, caput, do RI-TCU, submetem-se os autos à consideração superior, propondo-se:
a)	conhecer do recurso e, no mérito, negar-lhe provimento; 
b) dar ciência do acórdão que for prolatado à recorrente e aos demais interessados, ressaltando-se que o relatório e o voto que o acompanharem podem ser consultados no endereço www.tcu.gov.br/acordaos, no dia seguinte ao de sua oficialização.
3.	O representante do Ministério Público junto a este Tribunal, em parecer constante da peça 39, manifestou-se de forma convergente em relação às conclusões acima transcritas, nos seguintes termos, verbis:
Trata-se de recurso de reconsideração interposto pela Empresa Brasileira de Correios e Telégrafos (ECT) contra o Acórdão 2114/2019-TCU-Segunda Câmara, que julgou regulares com ressalvas as contas do Sr. Sérgio Moura. 
Esta tomada de contas especial foi instaurada pela ECT, em decorrência de dano ao erário no valor de R$ 118.539,59, ocorrido em virtude da diferença de numerário, a menor, no Caixa Retaguarda (CRE) da Agência de Correios (AC) São Bernardo/MA. Em suma, o dano resultou da negligência do gerente da agência, visto ter deixado de observar normas de segurança da ECT, facilitando o roubo de valores durante assalto ocorrido em janeiro de 2017.
A Serur examinou os argumentos trazidos aos autos e propõe, em uníssono, negar provimento ao recurso, posicionamento com o qual manifesto-me de acordo.
A ECT ocupa-se, na maior parte do documento apresentado, em reproduzir os fundamentos que levaram à instauração da TCE, os quais já foram levados em conta na formação de juízo que precedeu à prolação do Acórdão 2114/2019-TCU-Segunda Câmara. 
Não obstante a estatal defenda arduamente a negligência do empregado e, portanto, sua culpa como fundamento para a condenação, há de se ressaltar que o caso concreto difere das demais situações em que este Tribunal avalia a presença de tais elementos para fins de responsabilização, visto que o empregado estava em situação de ameaça. Afigura-se desarrazoado, nesse sentido, realizar comparações diretas com casos em que a culpa é aferida sob circunstâncias em que o gestor pratica atos danosos sem que haja qualquer tipo de constrangimento ou perigo.
Além disso, como destaquei em meu parecer anterior, o depoimento do empregado revelou que a fechadura se encontrava bloqueada quando do ingresso dos assaltantes na agência e um dos integrantes do grupo aguardou o desbloqueio para efetuar a retirada de valores do cofre. Assim, não é possível afirmar que o responsável contribuiu de forma decisiva para a subtração do dinheiro, ante a inviabilidade de se precisar se os meliantes se disporiam a aguardar o destravamento do cofre após os 45 minutos protocolares. 
	Diante do exposto, este membro do Ministério Público de Contas manifesta-se de acordo com a proposta de negar provimento ao recurso.
	É o Relatório.

Marina R. C. Barreto Vianna (OAB/DF 27.722) e outros

Procurador Sérgio Ricardo Costa Caribé

RECURSO DE RECONSIDERAÇÃO EM TOMADA DE CONTAS ESPECIAL. ACÓRDÃO 2114/2019 - TCU - 2ª CÂMARA. DIFERENÇA A MENOR DE NUMERÁRIO EM CAIXA RETAGUARDA (CRE) DE AGÊNCIA DOS CORREIOS. CRIME PRATICADO POR TERCEIROS ALHEIOS AO QUADRO DE PESSOAL. CONTAS REGULARES COM RESSALVA. QUITAÇÃO. RECURSO DE RECONSIDERAÇÃO. CONHECIMENTO. RAZÕES RECURSAIS INSUFICIENTES PARA ALTERAR O MÉRITO. NÃO PROVIMENTO. CIÊNCIA AOS INTERESSADOS.

TOMADA DE CONTAS ESPECIAL (TCE)

Secretaria de Recursos - Serur

Inicialmente, entendo que o apelo pode ser conhecido, à vista do cumprimento dos requisitos de admissibilidade dispostos nos arts. 32, inciso I, e 33 da Lei nº 8.443/1992, c/c o art. 285 do Regimento Interno.
2.	O presente recurso de reconsideração tem por objetivo contestar o julgamento pela regularidade com ressalvas das contas, ocasião na qual deu-se quitação ao responsável em relação à diferença a menor de numerário no caixa retaguarda (CRE) da Agência de Correios (AC) de São Bernardo/MA.
3.	Em relação ao mérito, a empresa recorrente alega que o Sr. Sérgio Moura, então gerente da agência, deveria ser responsabilizado e condenado ao ressarcimento do valor roubado, por conta de sua omissão no cumprimento do dever de bloquear do cofre, contribuindo para a ocorrência do roubo por facilitação.
4.	Segundo o recorrente, há culpa stricto sensu, pois o empregado contribuiu para que o roubo acontecesse ao ser negligente no cumprimento de normas de segurança interna. 
5.	Diante das razões apresentadas pela recorrente e dos demais elementos acostados aos autos, verifico que eles efetivamente não tiveram o condão de alterar o acórdão recorrido, pelas razões expostas a seguir.
6.	Primeiramente, verifico que elementos apontam para o fato de que não houve facilitação dolosa do roubo por parte do Sr. Sérgio Moura. Ao que tudo parece, as circunstâncias em que se deu o dano aos cofres da empresa (em meio um assalto à mão armada) , a meu ver, confirmam a existência de coação moral e física irresistível, afastando a reprovabilidade da conduta e a culpabilidade do agente (Acórdão 1679/2019-TCU-Plenário, relator Min. Walton Alencar Rodrigues) .  
7.	Além disso, o descumprimento de normas de segurança interna, ao adiantar em 30 minutos a abertura do cofre, por si só, não representa o elemento principal e determinante do desfalque de numerário constatado na empresa, uma vez que decorreu de ato criminoso cometido por terceiros. Logo, falta nexo de causalidade entre a conduta do Sr. Sérgio Moura e o dano constatado, o que também afasta sua responsabilização, segundo precedentes jurisprudenciais desta Corte, entre eles o Acórdão 2781/2016-TCU-Plenário, relator Min. Benjamin Zymler. 
8. 	Por todo o exposto, entendo ser de extremo rigor apenar o gestor em tais condições. As razões apresentadas pelo recorrente, a meu ver, não foram suficientes para revogar ou alterar o acórdão recorrido, cuja integridade deve ser mantida.
9. 	Assim, acolho os pareceres uniformes da Unidade Técnica e do representante do Ministério Público, incorporando-os como parte das presentes razões de decidir, e Voto no sentido de que seja adotado o Acórdão que ora submeto a este Plenário.
TCU, Sala das Sessões Ministro Luciano Brandão Alves de Souza, em 18 de fevereiro de 2020.
RAIMUNDO CARREIRO 
Relator